【裁判字號】    89,重訴緝,1
【裁判日期】    890925
【裁判案由】    殺人
【裁判全文】
臺灣桃園地方法院刑事判決                          八十九年度重訴緝字第一號
    公  訴  人  臺灣桃園地方法院檢察署檢察官
    被      告  乙○○○
    指定辯護人  本院公設辯護人  丙○○
右列被告因殺人案件，經檢察官提起公訴（八十七年度偵字第一八五四四號），本院
判決如左：
        主  文
乙○○○無罪。
        理  由
一、本件公訴意旨略以：被告乙○○○雖為有夫之婦，然自民國八十三年間起，即與
    有婦之夫之被害人林勝彥交往。被害人於八十四年十二月初離家與被告同至桃園
    縣平鎮市東勢里十二鄰十六之九號施萬進所經營之「金仁豆干加工廠」工作，並
    在該處同居。嗣於八十五年一月十七日凌晨，被告因不詳原因與被害人發生口角
    ，乃推拉被害人致其頭部撞及硬物或持不詳鈍器敲擊被害人之後腦部，致被害人
    因頭部外傷性顱內出血死亡。因認被告涉犯刑法第二百七十一條第一項之殺人罪
    嫌云云。
二、按犯罪事實應依證據認定之，無證據不得推定其犯罪事實；又不能證明被告犯罪
    者，應諭知無罪之判決，刑事訴訟法第一百五十四條、第三百零一條第一項分別
    定有明文。又按認定被告有罪之事實，應憑證據，如未能發現相當之證據，或證
    據不足以證明，自不能以推測或擬制之方法，以為裁判之基礎；且認定事實所憑
    之證據，其為訴訟上之證明，須達於通常一般人均不致有懷疑，而得確信其為事
    實之程度者，始得據為有罪之認定，倘其證明尚未達到此一程度，而有合理之懷
    疑存在時，尚難為有罪之認定基礎；苟積極證據不足以為不利於被告事實之認定
    ，即應為有利被告之認定，更不必有何有利之證據，最高法院三十年上字第八一
    六號、四十年台上字第八六號、七十六年台上字第四九八六號判例分別揭有上旨
    ，足資參酌。公訴人認被告涉犯前揭罪嫌，無非係以：解剖報告鑑定被害人死因
    係顱內出血，證人吳謄祥、吳林華妹夫妻證稱於八十一年一月十七日凌晨四時聽
    聞被告與被害人同居房內有爭吵聲，證人甲○○（起訴書誤繕為李金子）證稱當
    晚未接獲被害人之聯絡電話，及被告案發後逃匿之異常舉措，並以吳富凱刊登於
    刑事法雜誌之「淺介測謊檢查」論著，認為被告經法務部調查局測謊結果，有說
    謊反應之鑑定結果，具有證據力，被告辯詞均無足採，資為論據。惟訊據被告乙
    ○○○堅詞否認有何殺害被害人林勝彥之行為，辯稱：伊並不知被害人係如何受
    傷，當晚被害人曾外出，但伊不清楚被害人幾時回房，且被害人回房後，伊雖聽
    見被害人呻吟聲，並以毛巾擦拭其嘴角，然伊並未與被害人發生口角，更無推其
    頭部碰撞他物或拿物品敲擊其頭部，伊早上醒來才發現被害人死亡，惟因不願讓
    家人發覺伊下落，才離開金仁豆干店等語。經查：
（一）證人吳謄祥於警訊及偵查中固證稱：伊於八十五年一月十七日凌晨三、四時許
      ，因肚子餓起床泡麵，走過被告房外時，聽見被告哭泣說「你不是人」，回房
      後將此事告知伊妻子吳林華妹等語（見相卷第三十頁、第七十三頁反面），惟
      證人即吳謄祥之配偶吳林華妹於偵查中則證稱：當時伊在睡覺並沒有聽見有女
      子哭泣聲，是吳謄祥告訴伊，但吳謄祥並沒說有女人說「你不是人」這句話等
      語（見相卷第七十七頁反面）。再者，被告與被害人同居之房間，係以木板隔
      間，位於僱主施萬進女兒施惠清及施佩怡房間中間，此有命案現場位置圖一紙
      附卷可參（見相卷第八頁），而證人施惠清、施佩怡二人於本院訊問時均證稱
      當晚並未注意該房有任何聲音等語（見本院八十八年度重訴字第二號卷第二十
      五頁），是證人吳謄祥陳述被告房間傳來被告哭泣及「你不是人」等聲音云云
      ，並事後轉述予吳林華妹，充其量僅係其單一之陳述，尚乏其他證據足資佐證
      ，而證人吳林華妹證述內容與吳謄祥所陳亦有所出入，且屬傳聞證據，公訴人
      卻認證人吳謄祥、吳林華妹二人證述情節相符，顯有誤會。況證人吳謄祥業於
      八十五年十月十二日死亡，此有死亡證明書一紙在卷可參（見相卷第一一六頁
      ），本院無從再予以傳訊查證此部分證詞之真實性。是公訴人認被告於八十五
      年一月十七日凌晨，因故與被害人發生爭吵後之殺人動機，並無從予以證明。
（二）再觀諸卷附陳屍現場相片所示，被害人身著夾克及牛仔長褲仰躺在床上，從嘴
      角流出的血液漫涎在床內側的枕頭及床單等情（均見相卷第九頁至十一頁），
      雖被害人係陳屍在床上，然據法醫鑑定報告（詳後述）研判該處並非事故之第
      一現場，而被告與被害人同居房間，當晚縱有證人吳謄祥所述之被告哭聲，但
      並無任何打鬥聲響或跡象，更無公訴人指陳被告用以攻擊被害人之鈍器存在，
      顯亦無從證明前開房間係被害人遭害的第一現場，則公訴人認被告在房間內殺
      害被害人云云，顯乏實據。
（三）又證人施淑齡於本院訊問時證稱：八十五年一月十六日下午六時許，伊進入被
      害人房間，問被告及被害人晚上想吃什麼，當時被害人身穿夾克躺在床中間，
      被害人說他不舒服不想吃，後來伊帶吃的東西回來，在房外直接交給被告，伊
      並未再進房等語。而證人施萬進於本院訊問時證稱：當天刑事組到場，被告騎
      用之車號ＧＥＢ─一一二號機車停放在鐵捲門，該處有石膏、機車旁有被害人
      拖鞋、機車鑰匙、打火機散落在地上等語（見本院八十八年度重訴字第二號卷
      第二十六頁、第二十七頁），亦有機車停放相片二幀在卷可參，又遍繹全卷並
      無公訴人所引述被害人之女甲○○曾證述當晚未接獲被害人電話等情（見相卷
      第二頁、第十三頁），縱認甲○○當晚未接獲被害人電話，惟此並不足以證明
      被害人當晚並無外出，況由被害人騎用之機車旁遺留被害人拖鞋、鑰匙及打火
      機等物，足以證明被害人當晚確曾騎乘機車外出，是被告辯稱被害人當晚騎機
      車外出等語，顯非虛詞，堪予採信。
（四）台灣高等法院檢察署檢義醫字第一九九二號所附１、法醫中心（八五）高檢醫
      鑑字第０五四號鑑定書略載「（解剖）頭部：切開頭皮右側枕部及左側額部有
      明顯皮下出血，兩側額骨有長六公分之線形骨折，腦髓重一三００公克，腦膜
      有明顯蜘蛛膜下腔出血于兩側額葉底部及右側枕部（約重四十公撮），實質內
      在兩側前額葉有滑動皮質出血。死因看法：死者林勝彥，由解剖明顯可見左側
      顱額骨線形骨折及兩側額底部之滑動性皮質出血，可知死者可有往前？跌撞地
      而造成；至于頭後枕部半形脫皮及皮下出血有可能是持輕物輕敲或拖動造成之
      傷痕，所以宜查明筆錄同居女子身分有無與死者推拉；或用鈍物敲打。此
      外死者躺于床上，應非發生事故時之第一現場，死者生前僅少量飲酒，尿液中
      成份乃感冒藥成份。鑑定結果，死者因頭部外傷性顱內出血致死（死亡方式：
      未定），生前有少量飲酒」。２、法務部調查局00000000號檢驗通知
      書所載「送驗檢體結果均發現含酒精成分，血液為０．０四二％（ｗ／ｖ）
      、肋膜液為０．０三三％（ｗ／ｖ）、尿液為０．０三三％（ｗ／ｖ）。送
      驗檢體經檢驗結果除尿液含 METHYLEPHEDINE、ACETAMINOPHEN外，均未發現含
      安非他類、鴉片類、鎮靜安眠藥、農藥及其他常見之毒藥品成份。」（見相卷
      第四十頁號至五十頁）。解剖鑑定報告固然依被害人受傷之情形，研判被害人
      生前可能往前跌撞地，或遭輕物輕敲或拖動頭部，造成前開致命傷害，惟被害
      人究係自行跌倒頭部碰撞地面，或遭人推拉倒地所致？又被害人係遭何人持輕
      物輕敲或拖動頭部？並無案發現場任何跡證或者兇器可資證明係被告攻擊被害
      人造成之前開致命傷，公訴人卻徒以法醫提供數種被害人遇害之可能方式，遽
      認被告係以「推拉被害人致其頭部撞及硬物或持不詳鈍器敲擊被害人之後腦部
      」之模稜兩可之假設性犯罪事實，將被告提起公訴，顯違背刑事訴訟法第一百
      五十四條「證據裁判主義」。
（五）按測謊鑑定，係依一般人在說謊時，會產生遲疑、緊張、恐懼、不安等心理波
      動現象，乃利用測謊儀器將受測者之上開情緒波動反應情形加以紀錄，用以判
      別受測者所供述之真實性，倘受測者愈想壓抑其謊言所產生之情緒，在測謊儀
      器上會愈產生明顯之情緒波動反應；反之，則無此不實之波動反應。從而測謊
      鑑定結果，如就否認犯罪有不實之情緒波動反應，固得供審判上之參酌，惟不
      得採為有罪判決之唯一證據，然若其否認犯罪之供述，無任何不實之情緒波動
      感應，又無其他合理之積極證據足為犯罪行為之證明者，即可印證其真實性，
      非不得為有利於受謊者之認定，最高法院八十七年度台上字第三三三九號、八
      十八年度台上字第二九三六號判決意旨參照。內政部警政署刑事警察局於八十
      五年四月二十三日以THE CONTROL TEST(CQT) ，THE MIXED QUESTION TEST
      (MQT)，THE STIMULATION TEST(ST) 等鑑定方法對被告進行測謊鑑定，經比對
      分析，被告對下列問題並無不實反應「那晚林勝彥出去打電話回來，進入房
      間有穿拖鞋嗎？答：沒有。林勝彥躺在床上，手一直發抖嗎？答：是。是
      誰打林勝彥你知道嗎？答：不知道。你有打林勝彥嗎？答：沒有。是林勝
      彥自己跌倒受傷嗎？答：不知道。」此有該局八十五年五月八日刑鑑字第二八
      一八０號鑑定通知書一紙在卷可稽（見相卷第八十三、八十四頁）。而公訴人
      於事隔年餘後，再自行設定五道命題即「死者林勝彥死亡當天晚上，你有無
      與死者吵架？有無在當晚罵林勝彥『你不是人』之語？有無在當天晚上攻
      擊林勝彥頭部？是不是你把林勝彥推撞到尖的東西？林勝彥怎麼死的，你
      完全不知情？」，交由法務部調查局於八十六年五月六日，以控制問題法、混
      合問題法及緊張高點法，對被告進行測謊，認定被告對於「案發當晚與林勝
      彥未吵架，其不知林某死因亦與其無關，其不知何人毆打林某，未使人
      毆打林某」經測試呈情緒波動之反應，應係說謊等情，此有台灣桃園地方法院
      檢察署函及法務部調查局八十六年五月七日（八六）陸（三）字第八六０二七
      三０七號鑑定通知書在卷可參（見相卷第九十六頁、第一０三頁）。綜上而論
      ，內政部警政署刑事警察局與法務部調查局，先後對被告進行測謊，雖命題內
      容略有不同，惟兩專業機關採用大致相同之測謊方法，但對於被告是否說謊一
      節，卻出現南轅北轍之結果，據此已難憑信測謊之正確性。再者，辜不論公訴
      人所援引吳富凱先生「淺介測謊檢查」一文中所提及美國學者實驗結果，測謊
      錯誤率不到一％等概述。惟前開國外測謊統計數據雖可高達九十九％之準確率
      ，但倘若測謊發生一％的錯誤，則九十九％準確率對一％的錯誤而言，純粹是
      客觀的參考值，並不具任何實質上意義。再者，測謊鑑定本身不若ＤＮＡ或指
      紋等科學鑑定技術來得精確，舉凡施測者學經歷、測謊環境及硬體設備、受測
      者精神狀態、性別、年齡、社會化程度、自律神經反應之差異等因素，均足以
      影響測謊判斷之正確性，雖測謊鑑定在我國刑事實務上認有證據能力，然測謊
      結果僅係審判上之參酌，不得資為有罪判決之唯一證據。況且，本案業經專業
      機關二次測謊鑑定，卻出現完全相反的結果，本件測謊報告之證據力甚低，更
      何況攸關本案殺人動機、手法、命案跡證及犯罪工具等積極證據均欠缺的情形
      下，公訴人徒憑法務部調查局測謊報告，認為被告有說謊情形，在本案證據尚
      欠明顯之下，逕以擬制推測方式，認定被告係以前開法醫研判被害人遇害方式
      ，拼湊出被告殺人之犯罪事實，顯不得資為判決之基礎。
三、綜上各節，本件公訴人所指之證據尚不足以證明被告有公訴人所指之犯罪事實；
    此外，復查無其他具體事證足資證明被告涉有起訴意旨所指之殺人罪嫌，應認無
    法證明被告犯罪，揆諸首揭法文意旨，爰為無罪之諭知。
據上論斷，應依刑事訴訟法第三百零一條第一項，判決如主文。
本案經檢察官何祖舜到庭執行職務。
中      華      民      國    八十九    年      九      月    二十五    日
                              臺灣桃園地方法院刑事第二庭
                                  審判長法官  王  兆  飛
                                        法官  張  益  銘
                                        法官  傅  中  樂
右正本證明與原本無異。
如不服本判決，應於判決送達後十日內，向本院提出上訴狀。
                                    書 記 官    梁  麗  雲
中      華      民      國    八十九    年      九      月    二十七    日


司法院資訊處製作；財團法人民間司法改革基金會備份。
